【裁判字號】    89,訴,1305
【裁判日期】    891228
【裁判案由】    遺棄
【裁判全文】
臺灣臺北地方法院刑事判決                        八十九年度訴字第一三五號
    公  訴  人  臺灣臺北地方法院檢察署檢察官
    被      告  乙○○
右列被告因遺棄案件，經檢察官提起公訴（八十九年度偵字第一四四○八號、第一四
四○九號），本院判決如左：
    主  文
乙○○對於無自救力之人，依法令應扶助及保護，而不為其生存所必要之扶助及保護
，處有期徒刑壹年。
    事  實
一、乙○○未經考驗及格取得汽車駕駛執照，依法不得駕駛汽車，仍於民國八十七年
    三月十三日晚上八時五十分許，駕駛車牌號碼ＬＵ－○四六○號自用小貨車，途
    經台北縣新店市○○路安康國中旁夜市，疏於注意，換檔操作失當，致該輛小貨
    車右前車頭擦撞行人呂能才受傷倒地，處於無自救能力之狀態。乙○○駕車肇事
    致人受傷，依法令之規定（道路交通管理處罰條例第六十二條第一項、刑法第十
    五條第二項），有立即採取救護或其他必要扶助措施之義務，竟惟恐負擔民刑事
    責任，另行起意，基於遺棄之犯意，未停留現場採取救護或其他必要扶助措施，
    逕自逃逸，任令因傷重而無自救能力之呂能才棄於現場。嗣呂能才經路人報警送
    新店市耕莘醫院急救，仍因顱內出血，延至同年月二十六日凌晨一時五分許不治
    死亡（乙○○涉過失致死部分，業經判決確定）。乙○○肇事後逃逸，則經不詳
    姓名路人記下車牌號碼報警循線查獲。
二、案經被害人呂能才之子甲○○訴請臺灣臺北地方法院檢察署檢察官偵查起訴。
    理  由
一、訊據被告乙○○對右揭肇事致人於死（業經判決確定）並肇事後逃逸之事實均坦
    承不諱，核與證人即將右揭肇事車輛輾轉交給被告之沈文君、蕭竹順、陳瑩龍（
    以上兩人並為目擊證人）於台灣台北地方法院檢察署八十七年度偵字第七八六九
    號、本院八十七年度交易字第二○六號、台灣高等法院八十九年度交上易字第一
    八六號等案件檢警偵查及審判中證述情節相符（參見前開各該案卷警訊、審判筆
    錄及台灣台北地方法院檢察署相驗卷宗內檢察官偵查筆錄），且被告駕車肇事致
    人於死之事實，經前開案件偵審程序認定屬實，並有本院及台灣高等法院前開案
    件判決書附卷可按，又被告於被害人送醫時確不在現場等情，並經證人即事故發
    生後最先到場急救之警員張仲麟於前開本院案件審理時證述明確（參見本院前開
    案卷八十九年二月十六日筆錄），是被告確有駕車肇事致呂能才受傷倒地後逃逸
    之事實，已堪認屬實。按汽車駕駛人，駕駛汽車肇事致人受傷或死亡，應即採取
    救護或其他必要措施，並向警察機關報告，不得駛離，道路交通管理處罰條例第
    六十二條第一項定有明文，又因自己行為致有發生一定結果之危險者，負防止其
    發生之義務，刑法第十五條第二項規定甚明。本件被害人呂能才因被告駕車肇事
    撞倒後，係經路人報警，始由救護車送醫救治，延至當日晚間十一時五十分許，
    警員在醫院訊問呂能才當時情形，呂能才就其如何受傷，亦僅能答稱「不知道」
    、「不曉得」等語，並有道路交通事故調查報告表及呂能才之警訊筆錄（參見前
    偵查卷及相驗卷）附卷可稽，是呂能才遭被告駕車肇事撞擊倒地後，已屬無自救
    力之人，亦堪認定。則被告因自己駕車肇事行為，致呂能才受傷而無自救能力，
    依法令即有為必要之扶助及保護之義務，竟未予救助而駕車逃逸，其對駕車遭其
    撞擊倒地之人，有陷於無自救能力之危險，當有所認識，被告基於此認識，棄傷
    者於不顧，仍駕車駛離現場，足認其於車禍發生後萌生遺棄之犯意甚明。至其於
    事後回到現場，未見傷者等情，仍無懈於其有遺棄之行為及故意，附此敘明。本
    件事證明確，被告犯行已堪認定。
二、核被告所為，係犯刑法第二百九十四條第一項之有義務者遺棄罪。雖被告行為後
    ，刑法業於八十八年四月二十一日修正公布，並於同年月二十三日生效，修正後
    於刑法第一百八十五條之四增訂肇事致人死傷逃逸罪，在駕駛動力交通工具肇事
    ，致人受傷，使陷於無自救能力而逃逸之情形，該刑法第一百八十五條之四固為
    同法第二百九十四條第一項之特別規定，而應優先適用（最高法院八十八年度台
    上字第七三九六號判決參照），惟行為之處罰，以行為時之法律有明文規定者，
    為限，刑法第一條定有明文，本案被告於八十七年三月十三日行為時，刑法第一
    百八十五條之四既尚未經修訂，依前揭刑法明文之罪刑法定主義，自難依修訂後
    之新法，為本件論罪科刑之依據，附此敘明。爰審酌被告駕車逃離現場，遺棄傷
    者之犯罪情節，被害人並因被告駕車肇事致生死亡之結果，所生之危害重大，被
    告過失致死罪責業經判處徒刑確定，然迄今仍未與被害人家屬達成民事和解，惡
    性不輕不宜輕縱等一切情狀，量處如主文所示之刑。
據上論斷，應依刑事訴訟法第二百九十九條第一項前段，刑法第二百九十四條第一項
，判決如主文。
本案經檢察官林秀濤到庭執行職務
中      華      民      國    八十九    年     十二     月    二十八    日
                                      臺灣臺北地方法院刑事第三庭
                                          法  官  劉  台  安
右正本證明與原本無異。
如不服本判決，應於判決送達後十日內，向本院提出上訴狀。
                                          書記官  張  世  輝
中      華      民      國    九  十    年     一       月      三      日
附錄本案論罪科刑法條全文
刑法第二百九十四條
對於無自救力之人，依法令或契約應扶助，養育或保護，而遺棄之，或不為其生存所
必要之扶助、養育或保護者，處六月以上五年以下有期徒刑。
因而致人於死者，處無期徒刑或七年以上有期徒刑。致重傷者，處三年以上十年以下
有期徒刑。


司法院資訊處製作；財團法人民間司法改革基金會備份。
